【裁判字號】    97,訴,1966
【裁判日期】    981026
【裁判案由】    回復原狀
【裁判全文】
臺灣臺中地方法院民事判決              97年度訴字第1966號
原      告  丁○○
訴訟代理人  甲○○
被      告  丙○○
上當事人間請求回復原狀事件，本院於民國98年9月24日言詞辯
論終結，判決如下：
    主      文
被告應將原告所有坐落台中市○○區○○段二○二號土地上四二
九建號建物即門牌台中市○○區○○街34號房屋一樓騎樓部分
如附圖所示B部分面積○點○○○○一五公頃之地上物拆除，將
該部分騎樓土地返還原告。
被告應將所設置位於原告所有台中市○○區○○街34號房屋三樓
頂樓增建之涼棚內前方之塑膠三通管長○點二公尺，及涼棚內後
方塑膠管長一點五公尺部分拆除。
訴訟費用由被告負擔。
    事實及理由
一、本件原告起訴原聲明求為：「被告應將侵入原告所有坐落台
    中市○○區○○里○○街34號3樓內之水管予以拆除，並將
    侵入一樓騎樓地面之水泥及一樓水泥柱上之管線予以拆除」
    之判決。嗣於訴狀送達被告後，原告於民國98年9月24日言
    詞辯論期日當庭變更其聲明求為：「（1）被告應將原告所
    有坐落台中市○○區○○段202號土地（下稱202號土地）上
    429建號建物即門牌台中市○○區○○街34號房屋（下稱34
    號房屋）一樓騎樓部分如附圖所示B部分面積0.000015公頃
    之地上物拆除，將該部分騎樓土地返還原告；（2）被告應
    將所設置侵入原告所有34號房屋三樓頂樓增建之涼棚內前方
    之塑膠三通管長0.2公尺（參見附件一照片所示），及涼棚
    內後方塑膠管長1.5公尺部分（參見附件二照片所示）拆除
    」之判決，核為減縮其應受判決事項之聲明，與民事訴訟法
    第255條第1項第3款之規定並無不符，自為法之所許，合先
    敘明。
二、被告雖質疑原告原於起訴狀所載之聲明內容為被告擅將其頂
    樓之排水管侵入34號房屋之3樓內，並未提及三通水管情事
    等情。然查，給付之訴，其標的須為具體、可能及合法，三
    者缺一不可。原告原所聲明請求被告拆除之水管僅提及係指
    被告侵入原告所有34號房屋3樓內之水管，但其標的水管具
    體施設之設置及長度則未具體表明，其訴之聲明顯有不完足
    之處。俟本院會同兩造至現場勘驗，原告當場指明其所欲請
    求被告拆除水管之所在，使本件給付之訴之標的明確，於法
    自無不合。且經本院囑託之地政機關為測量後，原告依據地
    政機關所製作之如附圖所示複丈成果圖更正其訴之聲明，以
    補充原來訴之聲明不完足之處，尚難認有何不當之處，先為
    敘明。
三、原告主張：34號房屋為原告所有之三樓連棟獨立式住宅，與
    被告所有台中市○○街32號三層樓房屋（下稱32號房屋）相
    毗鄰，乃被告竟未經原告同意，於97年5月間擅將其32號房
    屋頂樓之排水管侵入原告所有34號房屋三樓頂樓增建之涼棚
    內，連接原告房屋所有權範圍內之排水孔，被告所設置位於
    原告頂樓涼棚內前方之塑膠三通管長0.2公尺，涼棚內後方
    塑膠管則長1.5公尺，嚴重侵害原告權益，極易造成原告所
    有34號房屋漏水。另被告又將其32號房屋一樓之騎樓地面以
    水泥加高，並未經原告同意，其所設置之水泥地上物占用原
    告所有202地號土地上34號房屋一樓騎樓部分如附圖所示B部
    分面積0.000015公頃，侵害原告之所有權及通行之安全性。
    爰依民法第767條規定，提起本件訴訟，請求被告拆除前開
    各該塑膠管及水泥地上物。並聲明：（1）被告應將原告所
    有坐落202地號土地上之34號房屋一樓騎樓部分如附圖所示B
    部分面積0.000015公頃之地上物拆除，將該部分騎樓土地返
    還原告；（2）被告應將所設置侵入原告所有34號房屋三樓
    頂樓增建之涼棚內前方之塑膠三通管長0.2公尺，及涼棚內
    後方塑膠管長1.5公尺部分拆除。
四、被告則以：建商於69年間興建台中市○○區○○路32號至90
    號透天厝30戶，頂樓排水孔、排水管均放置面對房屋左側樑
    柱內。被告所有32號房屋係位於連棟建築物角間，其右側為
    道路，屬斜角建築，右側無法施作樑柱，放置排水管，故被
    告房屋頂樓排水，僅得使用左側共同壁之水管，且長年以往
    ，社區均沿襲慣例使用迄今。若被告不能使用32號及34號房
    屋間共同壁內之排水管，將水排放至地面，遇上豪大雨時，
    將造成住家嚴重淹水。乃原告竟禁止被告使用共同壁接通頂
    樓排水，顯不合理。被告係於89年間購得32號房屋，並於97
    年8月間向被告前手乙○○查詢過去使用原委，始知頂樓違
    建遮雨棚及水管係約於73、74年間由32號、34號、36號及38
    號房屋四戶共同分擔費用興建，經由排水管將水槽內之水流
    入共同壁柱子內之排水管用以排水。嗣因前手乙○○於頂樓
    種植蘭花，遮雨棚往後退縮，改將排水管設於頂樓樓板地排
    水孔排水，惟原告竟因此即認被告及前手乙○○均不得使用
    共同壁排水，被告之前手乙○○既未依民法第799條之1規定
    簽訂使用頂樓遮雨棚共同排水管之規約，被告依法當有權使
    用共同出資興建之遮雨棚之排水管流入共同壁之排水管內。
    且被告於97年5月間所設置在涼棚前方之三通水管係在共同
    壁上方，屬於共同壁範圍，並非在原告所有34號房屋所有權
    內，該三通水管係連接32號與34號房屋間共同壁柱子內之排
    水管。況連棟建築之共同壁、樑柱（含其內排水管），係相
    鄰兩邊房屋共同使用，此由「使用共同壁協定書」更足以證
    明。原告堅持為其個人所有，拒絕被告合理使用，顯不合理
    。且原告禁止被告使用共同壁、共同樑柱排水管，並未增加
    任何利益，反容易造成被告室內積水，顯然損人不利己，係
    屬權利濫用及有違誠信原則，故原告請求被告拆除頂樓之排
    水管，於法自屬無據。又被告所以於89年5月間墊高1樓地面
    ，係因松山街與松山街30巷之路面高度高於被告所有32號房
    屋1樓地面，以防豪雨來襲時造成1樓淹水，施工當時曾當場
    徵得原告同意，原告表示只要磁磚貼漂亮一點即可，且騎樓
    人行道本係供行人通行使用，詎事隔8年，原告又表異議，
    令人無奈，被告同意將占用原告所有34號房屋一樓騎樓部分
    如附圖所示B部分面積0.000015公頃之水泥地上物拆除，但
    原告請求拆除三樓頂之水管，並不合理。並聲明：駁回原告
    之訴。
五、兩造不爭執之事實：
（一）原告購買34號房屋並居住於該屋，被告則於89年間向訴外
      人乙○○購買毗鄰34號房屋之32號房屋居住使用。
（二）被告占用原告所有34號房屋1樓騎樓地板如附圖所示B部分
      面積0.000015公頃。
（三）原告所有34號房屋三樓頂增建之涼棚內前方有被告設置之
      三通水管長0.2公尺，後方則設置有長1.5公尺之塑膠管。
六、原告主張坐落202地號土地上之34號房屋為其所有，與被告
    所有32號房屋相毗鄰，被告將其所有32號房屋1樓之騎樓地
    面以水泥加高，其所施設之水泥地上物占用原告所有坐落20
    2 地號土地上之34號房屋一樓騎樓地面部分如附圖B部分所
    示面積0.000015公頃等情，有土地、建物登記謄本及現場照
    片附卷可稽，復為被告所不爭執，並經本院至現場勘驗明確
    ，制有勘驗筆錄可稽，且囑託臺中市中正地政事務繪製如附
    圖所示之複丈成果圖存卷可考，自堪信為真實。然原告主張
    被告為無權占用一節，則為被告所否認，並抗辯其於施設該
    等水泥地上物之初，已徵得原告同意等情。惟查，被告於98
    年9月24日言詞辯論時已當庭陳明表示願將所占用原告所有
    34 號房屋1樓騎樓地板如附圖所示B部分面積0.000015公頃
    之水泥地上物拆除（見本院卷第二宗第64頁），則本於處分
    權主義，及原告確屬34號房屋及其坐落202號土地之所有權
    人而言，本院即無庸再為審酌論究被告是否屬無權占用，即
    可依法判命被告應將上開地上物拆除，將該部分騎樓土地返
    還原告。
七、又原告另主張被告未經其同意，擅於97年5月間在原告所有
    34 號房屋頂樓涼棚內前方設置塑膠三通管長0.2公尺，涼棚
    內後方設置塑膠管長1.5公尺，侵害原告之所有權，則原告
    自得本於所有權作用，請求被告將無權占有之各該塑膠管拆
    除等情。被告雖不爭執有設置該等塑膠管情事，然否認屬無
    權占用，並以前揭情詞置辯。是此部分兩造爭執之處，顯在
    於：（1）被告所設置之各該塑膠管，是否無權占有原告所
    有34號房屋頂樓？（2）原告訴請被告拆除該等水管，是否
    屬權利濫用及違反誠信原則？經查：
（一）被告所設置之各該塑膠管，是否無權占有原告所有34號房
      屋頂樓？
 （1）查原告所有34號房屋3樓頂增建之涼棚內前方有被告設置
      之三通水管長0.2公尺，後方則設置有長1.5公尺之塑膠管
      ，為兩造所不爭執，並據本院至現場勘驗屬實，囑託台中
      市中正地政事務所繪複丈成果圖（即附圖）在卷可稽，復
      有現場照片（見本院卷第1宗第7頁、第8頁、第175頁、第
      176頁、本院卷第二宗第11頁、第74頁）存卷可佐。又原
      告所有34號房屋與毗鄰之被告所有32號房屋，其頂樓均有
      架設鐵架石綿瓦屋頂，前揭原告所有34號房屋頂樓涼棚後
      方長1.5公尺之塑膠管，係自被告所有32號房屋頂樓石綿
      瓦屋頂上架設轉入原告所有34號房屋頂樓外牆之內，至被
      告所設上開涼棚內前方長0.2公尺之三通水管，目的係為
      將被告之水管與原告設於其34號房屋頂樓隔間外牆範圍內
      之水管相連接之用，藉以將被告所有32號房屋頂樓之水流
      排入32號與34號房屋間共同壁內之排水管線之用等情，亦
      據本院勘驗明確，制有勘驗筆錄可稽，並有現場照片（見
      本院卷第一宗第7頁、第8頁、第175頁、第176頁、本院卷
      第二宗第11頁、第74頁）在卷可考，均堪信為真實。
 （2）被告固一再指稱32號與34號房屋為連棟之獨棟建築物，當
      初建商興建時，其排水孔與排水管均設於面對房屋左側之
      共同壁樑柱內，依社區住戶使用慣例，被告長年使用現況
      ，使用共同壁協定書及當初32號、34號、36號及38號4戶
      房屋共同分擔費用興建頂樓遮雨棚使用樑柱排水管慣例，
      被告所有32號房屋頂樓之排水自得使用32號與34號房屋間
      共同壁內之排水管為之等情，堅決表示連棟建築之共同壁
      、樑柱（含其內排水管），係由相鄰兩邊房屋共同使用，
      其有權使用兩造房屋間共同壁內之排水管以為排水之用。
      查連棟之獨棟式建築物，其彼此相鄰二棟建築物，在物理
      上相互連接，使用上密切相鄰，彼此休戚相關，有共同之
      利益，故應有較強之相互制約存在。其相鄰二棟建築物間
      之共同壁不啻具雙重或兩面性質，應認屬該相鄰二棟建築
      物所有權人所共有。是則，原告所有32號房屋與被告所有
      34號房屋間之共同壁，依據上開說明，自為兩造所共有，
      雙方均得依法使用之。且該32號、34號房屋間之共同壁內
      設有共同之排水管，既據證人即被告之前手乙○○到場證
      述屬實（見本院卷第一宗第143頁背面），則無論是原告
      或被告，為了各該32號、34號房屋排水之用，自均得自由
      使用雙方所共有之共同壁內所設置之排水管，任何一方不
      得對他方無故加以限制或防礙，此參諸公寓大廈管理條例
      第12條規定共同壁及樓地板或其內之管線，其維修費用由
      該共同壁雙方或樓地板上下方之所有權人共同負擔，亦足
      證之。準此以觀，被告主張其有權可以使用32號及34號房
      屋間共同壁內所設置之排水管，以排放其所有32號房屋頂
      樓之水流，應屬有據。
 （3）又被告有權使用32號與34號房屋間之共同壁（含其內所設
      置之排水管或其他管線），固然有據，然並非執此即可認
      為被告所設置為連接該共同壁內排水管之用之水管，即得
      擅自通過或設置於原告所有34號房屋之內。蓋民法第765
      條規定：「所有人，於法令限制之範圍內，得自由使用、
      收益、處分其所有物，並排除他人之干涉」，此即為所有
      權之權能（或稱所有權之作用，所有權之內容），他人不
      得任意加以干涉或侵害，所有權人為排除他人之不法干涉
      ，即得援引民法第767條之規定，以為保護其權利之論據
      。按所有人對於無權占有或侵奪其所有物者，得請求返還
      之，民法第767條前段定有明文。查被告所設置位於原告
      所有34號房屋頂樓涼棚內前方三通水管長0.2公尺與後方
      長1.5公尺之塑膠管，既已逾越32號及34號房屋頂樓間之
      隔間牆，侵入原告所有34號房屋頂樓範圍內，而無任何正
      當合法權源，自屬無權占有，則原告本於所有權人權能，
      依據上開規定，請求被告將各該塑膠管及塑膠三通水管拆
      除，於法即屬有據。被告雖辯稱32號、34號、36號及38號
      4 戶房屋前曾約於73、74年間共同分擔費用興建頂樓遮雨
      棚，故被告依法當得使用共同出資興建之遮雨棚之排水管
      流共同壁之排水管內云云。然按，使用借貸為無償契約，
      原屬貸與人與使用人間之特定關係，除當事人另有特約外
      ，自無移轉其權利與第三人之可言。矧使用人未經貸與人
      同意，竟允許第三人使用，第三人自不得執以對抗貸與人
      。查證人即被告之前手乙○○證稱：32號房屋原為伊所有
      ，遮雨棚係伊和34號、36號及38號等三戶屋主一起找人搭
      建，後來有一次颱風過後，伊修補時有將遮雨棚往內退縮
      ，伊記得退縮之後，前方之水管就沒有設置了等語，是由
      證人乙○○之證言，即使可據以認為32號、34號、36號及
      38 號等4戶房屋之所有權人前確曾共同出資僱工興建頂樓
      遮雨棚，並設置各該排水管連接相鄰二房屋間共同壁內之
      排水管以為排水之用，而可認為原告曾允許被告之前手乙
      ○○設置排水管使用其所有34號房屋頂樓。然乙○○嗣後
      既已將34號房屋出賣予被告，則基於債之相對性原則，不
      表示原告亦當然允許被告所設置之水管可通過或使用原告
      所有34號房屋之頂樓。玆原告既已明白表示不同意被告所
      設置之水管可侵入其所有34號房屋頂樓，則被告援引其前
      手乙○○與原告之前所為之約定，據以為其設置之水管有
      權使用原告所有34號房屋頂樓之論據，自無可取。
（二）原告訴請被告拆除該等水管，是否屬權利濫用及違反誠信
      原則？
      本件被告固另抗辯原告訴請被告拆除頂樓之水管，禁止被
      告32號與34號房屋間之共同壁、共同樑柱排水管，並未增
      加任何利益，反致使被告室內積水，損人不利己，顯屬權
      利濫用及有違誠信原則，並不合理云云。惟查，32號與34
      號房屋間之共同壁（含其內所設置之排水管及其他管線）
      係屬兩造所共有，兩造均得自由使用之，固已如前述，然
      此與被告為連接該共同壁內之排水管而因此設置之水管是
      否有侵害原告所有34號房屋所有權，顯屬二事，不可混為
      一談。被告為能使用該32號與34號房屋間共同壁內之排水
      管，以排放其32號房屋頂樓之水流，依法自應於其所有32
      號房屋頂樓範圍內設置水管，資以連接該共同壁內之排水
      管，此由32號與34號房屋該排連棟之建築物，其中70號及
      72 號房屋均有加蓋，且為了屋頂排水，上開兩房屋屋頂
      均有設置排水管連接到共同壁之水管內，而該兩房屋頂樓
      水管亦均設置在面對房屋之左手邊，但其設置之水管位置
      係在自己房屋之所有權範圍內，即70號房屋之水管是連接
      到70 號及72號房屋共同壁內之水管，而72號房屋頂樓水
      管則連接至72號及74號房屋共同壁內之水管，以供屋頂排
      水等情，亦經本院勘驗明確，制有勘驗筆錄可參（見本院
      卷第一宗第195頁），且被告改於其所有32號房屋頂樓設
      置水管連接到該32號、34號房屋間共同壁之排水管，客觀
      上亦無何不能為之情形，是原告本於所有權人權能，訴請
      被告拆除各該三通水管及塑膠管，尚難有何權利濫用及違
      反誠信原則之可言。是被告此之所辯，委無足採。
八、綜上所述，原告之主張，既為可採，被告所辯，尚無可取，
    從而，原告本於民法第767條規定，請求：（1））被告應將
    原告所有202號土地上之34號房屋一樓騎樓部分如附圖所示B
    部分面積0.000015公頃之地上物拆除，將該部分騎樓土地返
    還原告；（2）被告應將所設置侵入原告所有34號房屋三樓
    頂樓增建之涼棚內前方之塑膠三通管長0.2公尺，及涼棚內
    後方塑膠管長1.5公尺部分拆除，為有理由，應予准許。
九、本件事證已臻明確，兩造其餘攻擊防禦方法及舉證，與本件
    判決結果並無影響，爰不逐一論述，附為敘明。
十、訴訟費用負擔之依據：民事訴訟法第78條。
中    華    民    國    98    年    10    月    26    日
                  民事第二庭    法  官  吳美蒼
正本係照原本作成。
如對本判決上訴，須於判決送達後20日內向本院提出上訴狀。
中    華    民    國    98    年    10    月    26    日
                                書記官


司法院資訊處製作；財團法人民間司法改革基金會備份。
